最高法院民事判決　　　　　　　九十四年度台上字第七四０號
　　上　訴　人　甲○○○
　　　　　　　　　　　　　樓之.
　　　　　　　　戊 ○ ○
　　　　　　　　　　　　　巷4.
　　　　　　　　己 ○ ○
　　共　　　同
　　訴訟代理人　吳 莉 鴦律師
　　被 上訴 人　丁○○○
　　　　　　　　丙 ○ ○
　　　　　　　　乙 ○ ○
上列當事人間請求清償債務事件，上訴人對於中華民國九十三年
十一月三十日台灣高等法院台中分院第二審更審判決（九十三年
度上更(一)字第三○號），提起上訴，本院判決如下：
    主  文
原判決關於駁回上訴人其餘上訴，及該訴訟費用部分廢棄，發回
台灣高等法院台中分院。
    理  由
本件被上訴人主張：兩造及訴外人張金龍、張金鳳、張德昭共九
人，均為已故張振模之繼承人。張振模於民國七十七年七月三十
一日亡故，其死亡之殯葬費新台幣（下同）三十四萬八千八百九
十八元，係由伊支付，依民法第一千一百五十三條規定之法理，
及無因管理、不當得利之法律關係，該殯葬費應由上訴人按其分
擔額償還於伊。又張振模生前向台中市第三信用合作社（下稱三
信）借款五十萬元，及向台中市第七信用合作社（下稱七信）借
款尚欠七百萬元未償，然上訴人均置之不理。伊不得已將張振模
遺產中之不動產出租，以租金收入償還該三信之借款本金五十萬
元，七信之借款二百萬元，其餘尚欠七信之五百萬元，由伊向七
信借款五百萬元本金代為清償，嗣由伊繳納利息，算至八十五年
六月二十四日止，伊共已代墊五百六十九萬四千七百四十六元。
因張振模之繼承人共有九人，應各負擔九分之一，亦即上訴人各
應給付伊六十三萬二千七百四十九元（詳計算式如原判決附表一
所示）等情。爰依民法第一千一百五十三條、第二百八十一條規
定、暨無因管理、不當得利之法律關係，求為命上訴人每人各給
付伊六十三萬二千七百四十九元，並加計法定遲延利息之判決（
第一審為如被上訴人聲明之判決，上訴人提起上訴，原審更審判
決維持第一審所為命上訴人各給付六十二萬八千六百八十七元本
息之判決，駁回上訴人該部分之上訴，上訴人對之聲明上訴。其
餘超過部分為被上訴人敗訴之判決，被上訴人對之未聲明不服）
。
上訴人則以：被上訴人所提出之負債資料皆非真正，張振模生前
早無經營事業，無向銀行貸款之必要，張振模之借據亦可能係他
人所偽造。另殯葬費部分，全無實據，亦非屬死者張振模之債務
，且可由奠儀中支付，不得再向伊請求分擔。又被上訴人向七信
借款五百十萬元，以其中五百萬元代償張振模之債務，乃被上訴
人個人之負債，非屬張振模生前所負之債務，亦非被上訴人代償
七信之債務範圍，伊無分擔之義務。縱伊有給付之義務，然因張
振模之遺產，被上訴人未經伊同意而擅將遺產之房屋出租予他人
，其間租金之收入屬伊應得部分，被上訴人有返還予伊之義務，
伊主張依此應得之租金收入及利息收入與被上訴人之請求抵銷等
語，資為抗辯。
原審將第一審所為上訴人敗訴之判決，就其中關於命上訴人各給
付六十二萬八千六百八十七元本息部分予以維持，駁回上訴人之
上訴（其餘超過部分，駁回被上訴人之訴，被上訴人對之未聲明
不服），無非以：查本件被上訴人主張兩造為張振模之繼承人，
業據其提出戶籍登記簿謄本為證，並為上訴人所不爭執。惟查，
張振模之殯葬費計三十四萬八千八百九十八元，固有被上訴人所
提之單據計二十五張可證。惟除其中之三十一萬二千三百三十四
元，認為係殯葬之必要費用，且為上訴人所不爭執，自堪信為真
實。又按直系血親卑親屬按各扶養義務人對於受扶養者即死亡者
之殯葬費，均應依其經濟能力，分擔義務，故對死亡者而言，每
一扶養義務人均有其應負擔之義務部分，本件被上訴人既未受委
任，且就上訴人應負擔之部分並無義務，而為上訴人先行支出上
訴人應負擔之殯葬費，即係為上訴人履行法定扶養義務，當係有
利於上訴人，是依民法第一百七十六條第一項規定，自得請求上
訴人償還其費用及自支出時起之利息。至上訴人抗辯殯葬費應與
所收之奠儀互相抵扣云云，然依被上訴人所提及計算書，業已自
張振模遺產中所收之租金一百十四萬八千五百六十六元中，先行
抵充殯葬費，有計算書可憑，即無再以奠儀抵扣之必要。次查，
張振模生前曾向三信借款五十萬元，經展期後並已清償，業經第
一審向三信函查張振模之開戶資料，並經證人即該社職員陳振良
結證屬實，且提出張振模往來紀錄影本可稽，是被上訴人主張其
等已以張振模之遺產之租金收入，清償張振模在三信之貸款部分
，應屬無疑。另張振模生前向七信借款，共積欠七百萬元，且每
筆借款均係匯入張振模之帳戶內，有證人即七信襄理劉熟進所提
出之借款清單、放款餘額備查卡、放款放出傳票及轉帳貸方傳票
、支票（均影本），及七信八十九年二月十一日七信蓄字第六一
一六號函可稽，並經證人即該社職員林杏宜結證屬實。復經核閱
七信所提出之借款申請書原本十張及借據影本八張上張振模之簽
名，均與被上訴人於第一審所提出之張振模親簽之公證書上及張
振模在七信之開戶申請書上之簽名，及上訴人所提出自認係張振
模親簽之祭祀公業張攀光祭祀公業一四四號土地租賃會議記錄影
本上之簽名筆跡，無論在運筆之方式及神韻尚屬一致。況借款申
請書及借據影本上，張振模之印文均與張振模之印鑑相符，有印
鑑證明二份及七信之印鑑卡影本一張可資比對，而依民法第三條
第二項之規定，印章與簽名有同等之效力，在上訴人不能舉證證
明印章為被他人盜蓋之情形下，上開七百萬元之借款確係張振模
所借，堪予認定。另查，張振模對七信之債務，尚未清償之五百
萬元，被上訴人因而向七信借款五百萬元代為清償，有七信之「
放款餘額備查卡」記載可稽，並有張振模生前借款之八張本票可
資佐證，亦有被上訴人提出之本票影本三張、放款餘額備查卡影
本三張及抵押權塗銷同意書影本一張可稽，復經證人即同為張振
模之繼承人之張金龍、張金鳳證稱無誤，是張振模在七信之債務
確已由被上訴人清償完畢無疑。再被上訴人因借新債還舊債，所
借之五百萬元，至八十五年六月二十五日止已向七信繳納利息計
一百四十九萬四千四百十四元，亦有該合作社之收據可資佐證，
並為上訴人所不爭執，亦堪信為真實。末查，按因遺產而生之捐
稅及費用，應由繼承人按其應繼分負擔之，此為繼承人間之內部
關係，從而繼承人之一人代他繼承人墊支上開捐稅及費用者，該
墊支人得依不當得利規定向他繼承人請求返還其應負擔部分。至
民法第一千一百五十條規定得向遺產中支取，並不阻止墊支之人
向他繼承人按其應繼分求償。且依民法第一千一百五十一條之規
定，繼承人有數人時，在分割遺產前，各繼承人對於遺產全部為
公同共有。兩造迄未為遺產之分割，為兩造不爭執之事實，則在
分割以前，張振模之遺產仍為張振模之繼承人所公同共有，如其
中一人管理遺產所生之孳息，仍為公同共有之財產，除繼承人依
同法第一千一百六十四條之規定，得隨時請求分割遺產外，公同
共有物之處分及其他之權利行使，應得公同共有人全體之同意，
民法第八百二十八條第二項定有明文。本件被上訴人除自認已以
收取之租金為抵充外，就上訴人所主張尚有其他租金收入乙節，
否認上訴人有抵銷之權，並主張如有可在遺產分割時詳為細算，
顯然上訴人所主張尚有其他租金收入部分，並未得全體公同共有
人之同意為特定孳息之分析，被上訴人縱然有其他租金收入，然
此部分除為遺產分割外，上訴人對被上訴人並無任何請求權存在
。況兩造並非被繼承人張振模之全體繼承人，本件亦非分割遺產
之訴訟，上訴人自無從主張抵銷。綜上所述，本件被上訴人代為
清償被繼承人張振模於七信之債務，其中其新借所生之利息與張
振模生前舊借之利息為相同，則被上訴人因上開借款及利息之支
出，上訴人享受相同本金及利息分擔額之免責之利益，被上訴人
自得本於不當得利之法律關係，請求上訴人就免責之分擔額為給
付。又被上訴人先行支出必要之殯葬費三十一萬二千三百三十四
元，上訴人主張列為遺產租金收入中支出抵沖，亦無不合，因所
有繼承人應分擔債務各九分之一，即上訴人每人應各給付被上訴
人六十二萬八千六百八十七元本息（詳如原判決附表二所示），
於法有據，應予准許等詞，為其判斷之基礎。
查原審一方面謂：上訴人所主張尚有其他租金收入部分，並未得
全體公同共有人之同意為特定孳息之分析，被上訴人縱然有其他
租金收入，然此部分除為遺產分割外，上訴人對被上訴人並無任
何請求權存在不能主張抵銷云云。一方面又謂：被上訴人先行支
出必要之殯葬費三十一萬二千三百三十四元，上訴人主張列為遺
產租金收入中支出抵沖，並無不合等語。前後持論不一，已有矛
盾。又扶養義務因當事人死亡而消滅，則被扶養人死亡後之殯葬
費，是否仍屬扶養義務之範圍內，即滋疑義。原審未詳為推闡勾
稽，即謂殯葬費係屬扶養義務之一，亦屬可議。再者，連帶債務
人中之一人，因清償、代物清償、提存、抵銷或混同，致他債務
人同免責任者，得向他債務人請求償還各自分擔之部分，並自免
責時起之利息，民法第二百八十一條第一項定有明文。則其求償
之範圍，限於他債務人分擔之部分，及自免責時起之利息。本件
被上訴人另向七信借貸五百萬元以清償張振模生前債務等情，既
為原審所合法確定之事實，則依前開規定，被上訴人得向上訴人
求償部分，似僅限代償之五百萬元及自免責時起之利息，而不及
於被上訴人以自己名義所貸而生之利息。關此部分，被上訴人主
張上訴人為不當得利，亦有再事研求之餘地。上訴論旨，指摘原
判決關於不利於己部分為違背法令，求予廢棄，非無理由。
據上論結，本件上訴為有理由。依民事訴訟法第四百七十七條第
一項、第四百七十八條第二項，判決如主文。
中　　華　　民　　國　九十四　年　　四　　月　二十八　日
                      最高法院民事第三庭
                          審判長法官  朱　錦　娟
                                法官  顏　南　全
                                法官  許　澍　林
                                法官  袁　靜　文
                                法官  陳　淑　敏
      本件正本證明與原本無異
                                      書  記  官
中　　華　　民　　國　九十四　年　　五　　月 　十二 　日
                                                      v
